【裁判字號】    90,易,1476
【裁判日期】    920710
【裁判案由】    背信
【裁判全文】
臺灣板橋地方法院刑事判決                          九十年度易字第一四七六號
    公  訴  人  臺灣板橋地方法院檢察署檢察官
    被      告  丙○○
    選任辯護人  周佳弘律師
右列被告因背信案件，經檢察官提起公訴（八十九年度偵字第二○二五九號），本院
判決如左：
    主  文
丙○○無罪。
    理  由
一、公訴意旨略以：丙○○為興泰山建設股份有限公司（以下稱興泰山公司）之負責
    人，該公司於民國八十七年間興建乙○○○○公寓大廈（以下稱美福堡大廈），
    為美福堡大廈之起造人，依公寓大廈管理條例第十八條之規定，興泰山公司應按
    工程造價之一定比例為美福堡大廈提列公共基金，並於公寓大廈成立管理委員會
    或選任管理負責人後將所提列之公共基金移交之。丙○○雖於同年九月二十二日
    ，在第一商業銀行開設帳號為00000000000號，戶名為興泰山建設股
    份有限公司丙○○社區共同基金存款帳戶，存入新台幣（以下同）一百七十八萬
    一千五百七十五元，為美福堡大廈設置公共基金；並於同年十月三日完工後，收
    取交屋基金每戶一萬元，並向住戶言明將加入公共基金，合計收取二百九十萬元
    ，均先由興泰山公司管理，惟丙○○並竟意圖為興泰山公司之不法利益，未於美
    福堡大廈之管理委員會成立後，依法將上述公共基金移交，而將之移用做為興泰
    山公司應自行支出之營運成本，違背依公寓大廈管理條例所定之任務，致生損害
    於美福堡大廈。因認被告所為，係犯刑法第三百四十二條第一項之背信罪嫌。
二、按犯罪事實應依證據認定之，無證據不得推定其犯罪事實；又不能證明被告犯罪
    者，應諭知無罪之判決；刑事訴訟法第一百五十四條、第三百零一條第一項分別
    定有明文。次按犯罪事實之認定，應憑真實之證據，倘證據是否真實尚欠明確，
    自難以擬制推測之方法，為其判斷之基礎；而認定犯罪事實之證據係指足以認定
    被告確有犯罪行為之積極證據而言，該項證據自須適合於被告犯罪事實之認定，
    始得採為斷罪資料。且刑事訴訟上證明之資料，無論其為直接或間接證據，均須
    達於通常一般之人均不致有所懷疑，而得確信其為真實之程度，始得據為有罪之
    認定，若其關於被告是否犯罪之證明未能達此程度，而有合理懷疑之存在，致使
    無從形成有罪之確信，根據「罪證有疑，利於被告」之證據法則，即不得遽為不
    利被告之認定。其以情況證據（即間接證據）斷罪時，尤須基於該證據在直接關
    係上所可證明之他項情況事實，本乎推理作用足以確證被告有罪，方為合法，不
    得徒憑主觀上之推想，將一般經驗上有利被告之其他合理情況逕予排除。另告訴
    人之告訴，係以使被告受刑事訴追為目的，是其陳述是否與事實相符，仍應調查
    其他證據以資審認（最高法院五十三年臺上字第六五六號、二十九年上字第三一
    ○五號、最高法院七十六年臺上字第四九八六號、最高法院三十二年上字第六十
    七號、最高法院五十二年臺上字第一三○○號判例參照）。
三、公訴人認被告涉犯背信罪嫌，係以告訴人代理人甲○○之指訴及被告所提出之第
    一商業銀行存款餘額證明書、代管委會支出明細、乙○○○○資產總清冊各一紙
    等件在卷為其論罪依據。
四、訊據被告丙○○固不否認有支出右開公共基金，以作為增設公共設施之用，惟堅
    決否認有背信犯行，辯稱：使用執照裡面所有的公共設施在使用執照核發以後，
    都是要使用公共設施的人來負擔，在使用執照核發之後，到管委會成立之前所需
    之費用，都是用向每戶所收取之一萬元交屋基金共二百九十四萬元，及建商即興
    泰山公司所提列的一百七十八萬一千五百七十五元來支付。經查：
（一）按刑法第三百四十二條之背信罪，須以為他人處理事務為前提，所謂為他人云
      者，係指受他人委任，而為其處理事務而言（參照最高法院著有四十九年臺上
      字第一五三○號判例），故如為自己之工作行為，無論圖利之情形是否正當，
      應認與該條犯罪之要件不符。然依公寓大廈管理條例第十八條第一項規定，公
      寓大廈應設置公共基金，該條項規定公共基金之來源固有不一，惟其係供作公
      寓大廈執行管理、維護業務之經費，要屬同一，此參照公寓大廈管理條例內有
      關公共基金之使用規定即明；又依公寓大廈管理條例第十八條第一項第一款之
      所提列之公共基金，其來源係起造人就公寓大廈領得使用執照一年內之管理維
      護事項，應按工程造價一定比例或金額提列，參照同條例第十八條第二項前段
      「依第十八條第一項第一項所提列之公共基金，起造人於該公寓大廈使用執照
      申請時，應提出已於金融業者設立專戶儲存之證明，並於成立管理委員會或選
      任管理負責人後移交之」之規定以觀，該規定明顯係以起造人是否確實依工程
      造價比例提列公共基金為准否核發使用執照之手段，希藉此強制規定以保障公
      寓大廈管理、維護所需經費之來源不致匱乏，尚難認有如公訴人所指即違背公
      寓大廈管理條例所定之任務。而且此仍係被告為自己事務之處理，希以此取得
      使用執照，尚難認被告係為受他人之委託處理事務，故與背信之要件有間。
（二）另依內政部營建署研商「公寓大廈管理條例之公共基金應如何於金融業者設立
      專戶儲存」會議紀錄結論：「(1)公寓大廈管理條例公布施行後，依條例第十八
      條規定，起造人應提撥公共基金者，應以起造人或起造人之代表人（起造人二
      人以上時）名義開戶，並註明為○○公寓大廈（社區）公共基金。(2)公共基金
      於起造人移交管理委員會或管理負責人時，應將原帳戶結清另開新存戶辦理移
      交。(3)公共基金由公寓大廈管理委員會或管理負責人管理時，依財政部金融局
      八十四年八月二日台融局（一）字第八四三四八一一九號函釋規定辦理，並註
      明為○○公寓大廈（社區）公共基金」，有內政部八十九年十月九日台內營字
      第八九八四五五六號函及所附內政部營建署八十五年六月十三日（八五）營署
      字第五八四三０號函（附於偵卷第二十一至二十三頁）在卷可參。本件興泰山
      公司於第一商業銀行所開設之活期存款帳戶，係以「興泰山建設股份有限公司
      丙○○社區共同基金」存入，有第一商業銀行八十七年二十三日存款餘額證明
      書影本在卷可稽，且得以興泰山公司之印鑑提領。而美福堡大廈第一次區分所
      有權人會議於八十八年五月二十三日召開、美福堡大廈管理委員會於同年八月
      間申請報備而成立，有八十八年五月二十三日美福堡大廈第一次區分所有權人
      會議記錄（本院第二宗卷第一百二十六頁）、八十八年八月公寓大廈管理組織
      報備證明（臺灣板橋地方法院檢察署檢察官八十九年度他字第二六二一卷第二
      十五頁）影本附卷可稽。美福堡大廈公共基金既以起造人興泰山公司及起造人
      之代表人即被告名義開戶，於起造人興泰山公司移交管理委員會或管理負責人
      時，始依公寓大廈管理條例第十八條第二項之規定，負將原帳戶結清另開新存
      戶辦理移交之義務，甚難認定起造人即被告所提撥之公共基金，在移交前已脫
      離被告所有或持有之財產，而屬管理委員會或管理負責人所有之財產。且綜觀
      公寓大廈管理條例之全部條文，並無起造人在移交前任意動用公共基金之處罰
      或效果規定，公寓大廈管理條例之規定或有疏漏，究仍不得跳脫罪刑法定原則
      ，而以刑事處罰作為法規疏漏之填補手段。
（三）末查，被告供承為美福堡大廈增設委員會辦公室、保全辦公室、停車管制室、
      儲藏室、環保室、社區採光罩、住家鐵門、社區圍籬、週邊園藝等各項有益設
      施等情，本院至美福堡大廈現場勘驗，認被告確實有增設上開各項公共設施，
      復為告訴代理人所是認，製有九十一年二月二十六日勘驗筆錄（見本院第一宗
      卷第二百六十二頁到第二百六十四頁）在卷可按。雖告訴人一再指訴，上開設
      施，未經乙○○○○管理委員會及美福堡大廈區分所有權人會議決議而施作；
      然該增設之公共設施於興泰山公司於八十九年四月十四日，移交予乙○○○○
      管理委員會時，業經辦理移交，有乙○○○○資產總清冊、乙○○○○管理委
      員會資產點交總表及興泰山公司移交乙○○○○管理委員會事項表影本附卷可
      參，目前亦在系爭公寓大廈住戶使用中，亦增加美福堡大廈之價值，尚難認被
      告有為自己不法利益之意圖，致生損害於告訴人之財產或其他利益。雖美福堡
      大廈區分所有權人會議，並未就以美福堡大廈之公共基金支付上開增設公共設
      施之工程款，作成任何決議，僅生無因管理之民事糾葛，並不能以此認定被告
      有背信之犯行。
五、綜據上述，揆諸首開法條及判例之說明，被告之行為，核與刑法第三百四十二條
    第一項背信罪之構成要件不符，尚難以該罪責相繩。此外，復查無其他積極證據
    足以證明被告確有公訴人所指之背信犯行，既不能證明被告犯罪，即應為被告無
    罪之諭知。
據上論斷，應依刑事訴訟法第三百零一條第一項，判決如主文。
本案經檢察官王志超到庭執行職務。
中      華      民      國    九十二    年      七      月     十       日
                                臺灣板橋地方法院刑事第一庭
                                      法  官    潘  翠  雪
右正本證明與原本無異。
如不服本判決，得自收受判決後十日內，向本院提出上訴。
                                      書記官    張  成  龍
中      華      民      國    九十二    年      七      月     十       日


司法院資訊處製作；財團法人民間司法改革基金會備份。
